【裁判字號】    95,上訴,383
【裁判日期】    950425
【裁判案由】    家暴殺人未遂
【裁判全文】
臺灣高等法院刑事判決                 95年度上訴字第383號
上  訴  人
即  被  告  丙○○
指定辯護人  本院公設辯護人甲○○
上列上訴人因家暴殺人未遂案件，不服臺灣新竹地方法院94年度
訴字第767號，中華民國94年12月19日第一審判決（起訴案號：
臺灣新竹地方法院檢察署94年度偵字第5116號），提起上訴，本
院判決如下：
    主  文
原判決撤銷。
丙○○殺人，未遂，處有期徒刑伍年貳月。
塑膠製剪刀壹把及扣案剪刀壹把均沒收之。
    事  實
一、丙○○前有竊盜、贓物、妨害兵役、違反麻醉藥品管理條例
    、公共危險之前科（未構成累犯）。其與乙○○係夫妻關係
    ，二人與次子楊全一租屋住於新竹市○區○市里○○路三一
    五巷八號三樓，家中經濟狀況不佳，夫妻感情不睦，緣丙○
    ○時常於酒後即毀壞家中器物，或對乙○○暴力相向，更曾
    於民國94年7月17日以傷害意思持剪刀刺傷乙○○腹部、左
    大腿、右手小指，乙○○因念及夫妻情誼未提出傷害告訴）
    。嗣丙○○與乙○○於94年9月18日晚間一同外出至某不詳
    友人住處聊天，丙○○並飲用不詳數量酒類，席間乙○○一
    人提早返回上址租屋處後即關閉行動電話至浴室洗澡，丙○
    ○因此無法聯絡上乙○○後只得步行返家，嗣於翌日即同年
    月19日凌晨2時20分許，丙○○酒後（未達心神喪失或精神
    耗弱，於是日凌晨4時46分檢測酒精呼氣濃度為每公升零點
    84毫克）返回租屋處後，仗酒使氣，質問正在洗澡之乙○○
    為何手機關機，乙○○不予回應，丙○○乃以先傷害意思腳
    踹開浴室門，續質問乙○○為何不回答問話，復用腳欲踹乙
    ○○腹部不著因而滑倒，丙○○惱羞成怒出手抓乙○○頭髮
    （傷害部分未據告訴，檢察官未起訴），二人遂發生爭吵、
    拉扯，乙○○乃趕緊喚醒睡眠中之兒子楊全一起床幫忙，楊
    全一起床後見狀質問丙○○為何毆打乙○○，丙○○反問楊
    全一是否要與其打架，並以手捶打楊全一胸部數下（未成傷
    ），楊全一惟恐丙○○繼續傷害乙○○，即在浴室旁大門邊
    徒手架住丙○○身體，乙○○即趁機以以大門邊牆上之對講
    機電話線捆住丙○○，避免丙○○再施暴力，因丙○○掙脫
    時對講機電話線不慎纏繞頸部，丙○○乃以台語向乙○○譏
    諷：「是否要讓我死，你勒緊一點」等語，乙○○經由楊全
    一提醒唯恐丙○○喘不過氣遂鬆手，丙○○掙脫對講機電話
    線後怒不可遏，遂萌殺害乙○○之意思，並揚言恫嚇：「你
    們要我死，我就要你們沒命」後逕往房間內取出其所有之塑
    膠質剪刀及鐵質剪刀各一把，楊全一見狀恐受波及受傷，即
    在屋內欲尋找椅子掩護並欲找尋棍棒架住丙○○，丙○○隨
    即先拿塑膠剪刀向乙○○丟擲，幸未擲中，乙○○亦隨手拿
    桌上不明物品丟擲丙○○，丙○○遂持鐵質剪刀衝向乙○○
    與乙○○面對面相向，因乙○○順手推丙○○一下，丙○○
    益生憤怒，更加堅定殺害乙○○之犯意，明知乙○○頸部並
    無任何保護，倘以其所持之鐵質剪刀質地尖銳（剪刀刀刃部
    分長3公分），持以直接刺擊人體頸部，足以發生致人於死
    之結果，仍基於殺害乙○○之故意，隨即右手反握該把鐵質
    剪刀高舉過頭，猛力垂直往乙○○左側頸部刺下，並同時以
    台語口出：「我若死，也叫你去」等語，乙○○頸部遭刺後
    鮮血頓時直噴而出，並受有左側頸部3公分穿刺傷、左側外
    頸靜脈斷裂、淺層頸部肌肉斷裂等傷勢，楊全一趨至已不及
    阻擋，為救護乙○○，即持棍將丙○○推開，並立即徒手壓
    住乙○○頸部止血，丙○○見釀成大禍隨緊遞持毛巾交予楊
    全一為乙○○止血，楊全一並報警且立刻將乙○○送至新竹
    市南門綜合醫院急救，因傷勢過重，再轉送至中國醫藥大學
    附設醫院救治，乙○○經緊急開刀手術救治得當始倖免於難
    未生死亡之結果，丙○○於楊全一將乙○○救護送醫期間，
    未予隨行，仍停留屋內清理現場血跡現場後上至五樓頂徘徊
    。嗣經警獲報於同日凌晨3時10分許到場處理，經楊全一告
    知行兇者為其父丙○○，經警於5樓頂尋獲逮捕丙○○而查
    獲上情，嗣經乙○○於94年9月25日至派出所製作警詢筆錄
    時提出上開鐵質剪刀而經警扣押在案。
二、案經新竹市警察局第三分局報請臺灣新竹地方法院檢察署檢
    察官偵查起訴。
    理  由
一、訊據被告丙○○固承認於上揭時、地酒後先與被害人乙○○
    發生口角、拉扯，嗣並至房間取出鐵質剪刀右手反握剪刀與
    被害人爭執之事實，惟矢口否認有殺害被害人乙○○之犯意
    ，辯稱：係因其子楊全一先持棍子將伊手臂打斷並且捉住伊
    ，被害人又用對講機電話線纏繞伊脖子，伊掙脫後一時氣憤
    才至房間桌上拿剪刀，當時酒醉不知拿剪刀要作何事，伊無
    揚言「你們要我死，我就要你們沒命」及「我若死，也叫你
    去」等語，伊不記得如何刺到被害人，可能是伊持剪刀與乙
    ○○拉扯時不慎誤傷被害人云云，公設辯護人亦辯以縱認被
    告丙○○持該把剪刀刺傷乙○○，應係酒後一時衝動基於傷
    害之意思刺傷乙○○，並無殺人犯意云云。
二、本院經查：
  (一)按被告以外之人於審判外之言詞或書面陳述，除法律有規定
    者外，不得作為證據。又被告以外之人於審判外之陳述，經
    當事人於審判程序同意作為證據，法院審酌該言詞陳述或書
    面陳述作成時之情況，認為適當者，亦得為證據。當事人、
    代理人或辯護人於法院調查證據時，知有第159條第1項不得
    為證據之情形，而未於言詞辯論終結前聲明異議者，視為有
    前項之同意，刑事訴訟法第159條第1項及第159條之5分別定
    有明文。查被告對於證人即被害人乙○○、證人即被告之子
    楊全一於警詢時之陳述，在本院審理程序中，就證據能力一
    節均表示無意見，且未於本案言語辯論終結前聲明異議，本
    院審酌上開被害人於警詢時之陳述係彼等於各自親身經歷之
    事實所為者，依渠等陳述作成時之情況，並不無適當之情形
    ，自均得為證據，合先敘明。
  (二)
  (1)證人乙○○於警詢時證述：：當時伊在浴室洗澡，丙○○進
    入浴室詢問伊『為』（筆錄誤載『媽』）何不回答他的問話
    ，丙○○就用腳踹伊肚子不著，丙○○滑倒起來就用手抓頭
    髮，所以伊就叫伊子（楊全一）起來，就這樣伊與丙○○倆
    就發生吵架了。伊就叫楊全一起床，楊全一就問伊丙○○為
    何要毆打伊，丙○○就問楊全一是否要跟他打架嗎？丙○○
    就用右手打了楊全一胸口約有八下，之後楊全一為了保護伊
    就用手架住丙○○，伊就用電話線要捆住丙○○的手，但丙
    ○○甩手掙脫所以不慎稍微碰到脖子但無圈繞脖子，楊全一
    就制止不要這樣，伊就把電話線拉開，之後丙○○進入他的
    房間拿了兩把剪刀出來（按一把為扣案之鐵製剪刀，另一把
    為塑膠製剪刀，如後述），楊全一子就衝去把其中一把剪刀
    搶下來（按應係丙○○向乙○○丟擲一把塑膠製剪刀，如後
    述），丙○○向伊兒子說：「我不會對你怎樣，他就叫我兒
    子走開」，……伊就用手推了丙○○一下，丙○○就用手直
    接刺向伊左邊脖子‥‥。丙○○未刺向伊之前進房間尋找剪
    刀時口中有說「你們要我死，我就要讓你們沒命」等語（偵
    卷第45至46頁），其於偵訊時指稱：「我回家後就把手機關
    掉，我洗澡時他（即被告）回來，就說我放他鴿子，就用腳
    踹我，‥我就趕快叫我兒子把他父親拉出去，‥出來後我就
    用對講機的線把他綁起來，但綁不住，他掙脫後回房間拿二
    把剪刀，…‥‥當時被告用面速力達母或煙灰缸的東西丟我
    （按應係該把塑膠製剪刀，如後述），我就見桌上有黑黑的
    東西我就隨手拿起來也丟向他，結果被告馬上用剪刀刺向我
    的脖子。他是垂直的往下刺，插到我的脖子裡。……他當時
    說（台語）『我若死，伊也叫我去』」等語（見偵卷第52頁
    ）。乙○○再於本院證稱：當天剪刀係垂直從伊左側脖子刺
    下等語（本院卷第35頁）。
  (2)證人即被告與被害人所生之子楊全一於警時證稱：「‥‥我
    媽媽叫我起床，我就問我爸爸為何要毆打我媽媽，我爸爸就
    詢問我是否要跟他打架嗎？我爸爸就用右手打了我胸口約有
    八下，之後我為了要保護我媽媽就用手架住我爸爸，我媽媽
    就用電話線捆住我爸爸的脖子，我就制止我媽媽不要這樣，
    我就把電話線拉開，之後我爸爸進入他的房間拿了兩把剪刀
    出來，我就衝去把其中一把剪刀搶下來（按應係丙○○向乙
    ○○丟擲一把塑膠製剪刀，如後述），然後我爸爸向我說：
    我不會對你怎樣，就叫我走開，我媽就用手推了我爸爸一下
    ，我爸爸就用手直接刺向我媽媽左邊脖子‥‥。」（見偵卷
    第42頁），楊全一於偵查中再證述：「我當時還在睡覺，當
    我聽到我媽媽叫我趕快起床，‥‥我就趕快衝過去，並把我
    父親架開，我把他架在門邊，想讓他冷靜，我母親就把對講
    機的電話線把我父親身體綁住，也有綁脖子，因為他要逃脫
    把線往上拉時線就自己綁住脖子，當時我叫我母親不要再拉
    ，我父親就在房間拿2把剪刀，我就把地上東西撿起來移開
    ，我父親當時手上拿一把塑膠製的剪刀及一把鐵製的剪刀，
    因為我怕自己被剪刀傷到，我就拿椅子擋住自己，又去找有
    無像棍子東西可以架住他，當我回來時就見我父親把手上塑
    膠製的剪刀往我母親身上丟，我找到棍子回來後已經來不及
    ，父親已拿鐵製剪刀刺到我母親脖子了，我就拿棍子把我父
    親推開，……丙○○係手握剪刀」等情語節（見偵卷第53頁
    ）。
  (3)證人乙○○、楊全一2人就被告丙○○右手反握該把鐵質剪
    刀高舉過頭，猛力垂直往乙○○左側頸部刺下，乙○○頸部
    遭刺後鮮血頓時直噴而出等情節，前後證述一致，彼此相互
    吻合，而被害人乙○○遭被告持剪刀刺殺後受有左側頸部3
    公分穿刺傷、左側外頸靜脈斷裂、淺層頸部肌肉斷裂之傷害
    一節，有中國醫藥大學附設醫院診斷證明書、病歷資料各一
    份可稽（見偵卷第47頁、原審卷第62至120頁），亦核與證
    人乙○○、楊全一所證述之情節相符，從而被害人乙○○、
    證人楊全一此部分所證內容，應與事實相符。
  (三)
  (1)次查，被告丙○○於警詢、偵訊、原審聲羈訊問、移審訊問
    業已坦承其有持剪刀刺向被害人脖子之行為（見偵卷第10頁
    、第23至24頁、原審94年度聲羈字第197號卷、原審卷第12
    至13頁），並於原審審理時供稱伊與被害人身高差不多，必
    須將手高舉過頭部才能刺到被害人脖子（見原審審理筆錄第
    28頁），另被害人遭被告持剪刀刺殺後受有左側頸部3公分
    穿刺傷、左側外頸靜脈斷裂、淺層頸部肌肉斷裂之傷害一節
    ，有上開中國醫藥大學附設醫院診斷證明書、病歷資料各一
    份可稽，，足見被告係將剪刀高舉過頭用力刺向被害人脖子
    始有可能造成被害人所受上開傷害，顯非被告所辯係拿著剪
    刀拉扯時不小心劃到所致，是被告辯稱係與被害人拉扯時不
    小心刺到被害人云云，為卸責矯飾之詞，不足採信。
  (2)刑法上殺人未遂罪與傷害罪之區別，應視加害人有無殺意以
    為斷。被害人所受傷害程度，固不能據為認定有無殺意之唯
    一標準，但加害人下手及經過情形如何，於審究犯意方面，
    仍不失為重要參考資料；又殺人罪與傷害罪之區別，本視加
    害人有無殺意為斷，不能因與被害人並無仇怨，僅因言語衝
    突發生口角進而鬥毆，即認無殺人之故意，最高法院93年度
    臺上字第618、3310號裁判意旨參照。換言之刑法殺人罪須
    以下手時主觀上殺意及死亡之預見為斷，又刑法所定殺人未
    遂罪與傷害罪之區別，本視加害人有無殺人犯意為斷，至於
    被害人受傷之多寡，及是否為致命部位，有時雖可藉為認定
    加害人有無殺意之心證，然究不能據為絕對標準（最高法院
    18年上字第1309號、19年上字第718號判例意旨可資參照）
    。申言之，行為人犯罪時內心主觀犯意，非他人輕易即得察
    覺，因此加害人之行為，究屬基於殺人之犯意或僅係傷害之
    故意，實應深入觀察加害人與被害人之關係、衝突之起因、
    加害人下手之方法、輕重、被害人受傷情形及加害人事後態
    度等各項外在客觀因素予以綜合性的完全評析，同屬認定犯
    意應予以審酌的先決條件。扣案被告行兇所用剪刀為鐵製材
    質，刀刃至叉螺絲部分之刃長約3公分，尖銳鋒利，有照片2
    張附卷可稽（見原審卷第19頁），而人之頸部有輸送維繫人
    體所必須之血液、空氣、食物之大動脈血管及氣管、食道等
    重要器官，頸部顯為人體之重要部位，若持該扣案剪刀刺向
    被害人脖子足以殺害人命一節，當已為被告所明知，而被告
    丙○○於拿取該2把剪刀前即已憤怒而揚言：「你們要我死
    ，我就要你們沒命」等語，顯露出戕害乙○○生命之殺意，
    復於持該把尖銳鐵製剪刀下手刺入乙○○頸部時並再次陳稱
    ：「我若死，也叫你去」等語，意欲與被害人同歸於盡之意
    再次表示有置被害人乙○○於死之犯意，彰彰明甚，且被害
    人所受左側頸部已達3公分穿刺傷、左側外頸靜脈斷裂、淺
    層頸部肌肉斷裂之傷害，該把剪刀之刀刃已全部沒入被害人
    乙○○之頸部內，可見被告下手之快、力道之重，其顯有欲
    致被害人於死之故意，至為明確。
  (3)被告丙○○曾於民國94年7月17日以傷害意思持剪刀刺傷乙
    ○○腹部、左大腿、右手小指等情，除據證人乙○○於原審
    中證述明確外，亦為被告丙○○自承屬實（原審卷139、156
    ），顯見被告丙○○與乙○○夫妻相處已屬不睦，且又觀之
    被害人乙○○受傷後，其子楊全一將被害人乙○○送醫急救
    時，被告丙○○仍未隨同前往照料，反而卻獨自留在該屋內
    清洗血跡及整理現場等情，亦據證人楊全一證述明確（偵查
    卷第42、43、53），亦核與事後後該屋內現場地面已無血跡
    ，極為乾淨整潔之照片相符（偵查卷第16、17頁），被告丙
    ○○於案發事後湮滅現場跡證之意圖及行為甚明。則在被害
    人乙○○因被告丙○○之刺殺頸部傷勢嚴重，生命危急送醫
    救治時，被告丙○○卻對其所造成之結果，未見愧咎之心，
    並未在意被害人乙○○之生死與否，仍圖湮滅現場跡證，適
    以證明被告丙○○對被害人乙○○之已無夫妻情誼，是縱被
    告與被害人乙○○仍屬夫妻關係，復無深仇大恨，且被害人
    乙○○經送至新竹市南門綜合醫院急救，因傷勢過重，再轉
    送至中國醫藥大學附設醫院救治，乙○○經緊急開刀手術救
    治得當始倖免於難未生死亡之結果，除有上開中國醫藥大學
    附設醫院診斷證明書、病歷資料各一份可稽（見偵卷第47頁
    、原審卷第62至120頁）外，亦有新竹市警察局受理各類案
    件記錄表、轉診單各1紙在卷可稽（原審卷第54、67頁），
    顯見被告對於自己犯罪行為發生一定的結果與否，並不在乎
    ，被告辯稱其僅係輕輕刺被害人，其無殺人犯意，辯護人辯
    稱被告並無殺意，僅係傷害犯意云云，無非係畏罪卸責之詞
    ，委無足採。至於證人楊全一於偵查中、原審中及證人乙○
    ○於原審中均證稱：被告丙○○於持握該把鐵製剪刀刺傷乙
    ○○頸部，有持布巾壓住該傷口為被害人乙○○止血一情云
    云（偵查卷第53頁，原審卷第143、144頁），然證人乙○○
    、楊全一於警詢中及證人乙○○於檢察官問時均未敘及此部
    分之情節，且證人楊全一於偵查中證稱：伊父親趕快拿布給
    伊，讓伊壓住乙○○傷口（偵查卷第53頁），於原審中證稱
    ：伊去拿手機，伊叫乙○○自己按住傷口，被告自己過來也
    按住乙○○傷口（原審卷第144頁），證人楊全一就被告丙
    ○○交付布巾予楊全一壓住乙○○之傷口止血或係被告丙○
    ○單獨自行持布壓住乙○○傷口一情，前後所證內容，已有
    不符，證人乙○○於原審中先證稱：後來楊全一去報警時，
    丙○○過來接手幫伊壓住傷口云云，後即翻稱：楊全一去拿
    手機，叫伊自己壓住傷口，被告也有幫伊壓住云云（原審卷
    第143頁），亦與證人楊全一上開證述歧異，則被告丙○○
    是否果真於刺殺乙○○後，持布巾為乙○○壓住傷口止血之
    救護措施，已非無疑，然被告對於自己犯罪行為發生一定的
    結果與否，並不在乎，縱使被告丙○○事後有持布巾為乙○
    ○壓住傷口，亦係基於其子楊全一之要求為之，僅屬稍為補
    救之舉措而已，尚難遽認被告楊耀於行兇時並無殺人犯意之
    有利事證。
  (四)另證人乙○○於原審雖附和被告丙○○而證稱：伊未注意當
    時被告丙○○是否持有剪刀，伊亦未注意其手持何物，被告
    丙○○並無任何揚言言語，當時伊誤認被告丙○○與楊全一
    打架，被告丙○○手持塑膠製之剪刀為楊全一以棍子打落，
    伊過去勸阻，伊3人拉扯中，被告丙○○持剪刀誤刺其頸部
    ，伊當時有吃藥，精神迷糊，伊於檢察官偵訊時所述被告以
    台語講「我若死，我也要叫妳去」的意思是指事後被告說如
    果被害人死的話，被告也要跟被害人一起去云云。惟被害人
    乙○○、證人楊全一於警、偵訊已將案發經過陳述綦詳，經
    核亦大致相符，業如前述，而被害人、證人楊全一於警、偵
    訊時較少考慮利害關係，且與被告分別為配偶、父子之至親
    關係，縱因氣憤被告所為，尚不至無中生有設詞杜撰誣陷被
    告，復依被害人與證人楊全一兩人身材，及被害人所述被告
    當時沒有什麼力氣，如果案發當時被告、被害人、證人楊全
    一三人係拉扯在一起，以被害人及證人楊全一的力氣，當可
    以輕而易舉把被告架開，被告焉有可能還有時間、空間刺被
    害人？雖被害人於原審證稱其於檢察官偵訊時所述被告以台
    語講「我若死，我也要叫妳去」的意思是指事後被告說如果
    被害人死的話，被告也要跟被害人一起去云云。然而「你們
    要我死，我就讓你們沒命」與「如果被害人死的話，也要跟
    著一起去」，係被告分別在刺殺被害人前、後所說之話，兩
    者時機有異、意義亦截然不同，檢察官係明確提問被告刺被
    害人時，有無說什麼話語，被害人教育程度為高中畢業（見
    偵卷第44頁），當不至於誤認檢察官之問題，且果如被害人
    所稱於檢察官偵訊時仍氣憤被告，則依常情，被害人更不可
    能提及被告於行兇後有尋短之意而讓檢察官認為被告犯後已
    有悔意，況且，被害人乙○○於原審院審理時亦曾具狀撤回
    告訴（見原審卷第57頁），並於原審審理時再次表明欲撤回
    告訴（見原審卷第137頁），足見被害人於原審中之證述係
    因已原諒被告遂翻異前詞為諸多迴護被告之陳述，抑且，非
    惟與證人楊全一於偵查中證述之：「我父親就在房間拿2把
    剪刀，我就把地上東西撿起來移開，我父親當時手上拿一把
    塑膠製的剪刀及一把鐵製的剪刀，因為我怕自己被剪刀傷到
    ，我就拿椅子擋住自己，又去找有無像棍子東西可以架住他
    ，當我回來時就見我父親把手上塑膠製的剪刀往我母親身上
    丟，我找到棍子回來後已經來不及，父親已拿鐵製剪刀次到
    我母親脖子了，我就拿棍子把我父親推開，……丙○○係手
    握剪刀」等情不符（見偵卷第53頁），抑有進者，證人乙○
    ○已於本院中證稱：伊當初我會幫被告交保出去，是顧慮到
    夫妻幾十年了才幫他交保出去，且因為當時過年期間，伊在
    賣糖炒栗子，伊手沒有辦法動，才將被告交保出去能夠幫伊
    ，……，伊在警詢第一次所講的過程是實在的，伊事後會翻
    供就是因為當時已經過年，伊的手沒有辦法動，伊積欠信用
    卡債務甚多，伊想說翻供把被告交保出來能夠幫伊賺錢，所
    以伊在檢察官偵查的時候就翻供掩飾被告的犯行，現在我希
    望鈞院能夠將被告羈押不要讓他出來等語（本院卷35、36頁
    ），證人乙○○因於原審以新臺幣2萬元為被告丙○○具保
    後，被告丙○○始得於95年1月3日經原審准保後釋放，有證
    人乙○○為具保人之原審保證單收據1紙在卷可稽，是以，
    證人乙○○仍尚顧念夫妻情誼，則其在偵查、原審中所稱：
    伊當時太驚慌了，不知被告丙○○持有剪刀、未見到被告丙
    ○○如何持剪刀刺殺到伊，被告持有之該把塑膠製剪刀係為
    楊全一所打落及被告丙○○持剪刀誤刺其頸部，伊當時吃藥
    ，精神迷糊，伊於檢察官偵訊時所述被告以台語講「我若死
    ，我也要叫妳去」的意思是指事後被告說如果被害人死的話
    ，被告也要跟被害人一起去等語云云，顯屬事後迴護被告之
    詞，且與事實不符，不足採信。另證人乙○○於偵查中證稱
    被告丙○○掙脫電線進入房間內拿取2把剪刀後，被告以面
    速力達母或煙灰缸的東西向被害人乙○○丟擲一情，證人楊
    全一於偵查中已證稱係另把塑膠製剪刀等語，故當時被告所
    擲向乙○○者應係該把塑膠製剪刀無誤，證人乙○○此部分
    應有誤認，附此敘明。
  (五)又被告於案發前雖飲用酒類，於案發後之當日凌晨4時46分
    檢測酒精呼氣濃度為每公升零點84毫克，而有酒精呼氣濃度
    檢測紀錄紙一份在卷為憑（見偵卷第18頁），然被告自承案
    發時知道發生何事（見本院卷第12頁），顯然被告犯罪行為
    時對於外界事務之理解判斷與知覺能力，尚未達到心神喪失
    或精神耗弱之程度，附此敘明。
  (六)又本件係證人楊全一報案之事實，業經證人楊全一到庭證述
    無訛（見原審卷第143頁），並有新竹市警察局受理各類案
    件記錄表一份附卷可稽（見原審卷第54頁），已堪認定，惟
    被告並未委託或指示證人楊全一報警，且警員到場處理尚未
    與被告接觸前，即經由證人楊全一告知而獲悉本件行兇之人
    為被告丙○○等情，經證人楊全一證述：「（問：是否跟著
    救護車到醫院？）沒有。‥‥我‥‥正在找證件、衣服時，
    警察就來了，當時被告已經清理好血跡上五樓頂樓。‥‥（
    問：警察一剛開始到你家的時候，是否有問你發生何事？）
    警察有問，我有告訴警察我爸刺我媽脖子，警察好像知道我
    爸爸的名字，因為之前我爸爸酒測被取締也是同一個警察，
    我一講警察就知道」等情明確（見原審卷第145頁），且被
    告係在看到證人楊全一拿手機並聽到證人楊全一說要報警，
    才向證人楊全一表示要報警就去報警一節，為被告所陳明在
    卷（見原審卷第158頁），足見被告僅係消極放任證人楊全
    一報案，並無積極主動委託證人楊全一報案之意，加以警員
    嗣後到場處理時已經由證人楊全一之告知獲悉被告為行兇之
    人，業如前述，核與卷附警員查訪報告內容相符（見偵卷第
    21頁），是被告並非在犯罪未被發覺前自首，併予敘明。
  (七)此外，復有被告、血衣、現場之照片共6張、現場圖1份在卷
    為憑（見偵卷第15至17頁、原審卷第34頁），及被告所有持
    以刺殺被害人之剪刀一把扣案可資佐憑（94年度保管字第
    811號。扣押物品清單見偵卷第58頁）。從而，綜上各情，
    參互以觀，足證被告丙○○其下手當時確有殺害被害人之故
    意，當無疑義。雖被害人乙○○因經其子及時送醫急救而幸
    免一死，惟仍無解於被告殺人犯行之成立，本案事證明確，
    被告犯行，堪以認定。
三、查被告丙○○基以殺人之犯意，持上開剪刀利器朝被害人之
    左側頸部要害猛刺，致被害人受有前揭創害而幸未造成死亡
    ，核被告所為，係犯刑法第271條第2項、第1項之殺人未遂
    罪。其已著手於殺人行為之實行而不遂，為未遂犯，應依刑
    法第26條前段規定，按既遂犯之刑減輕之。至於被告丙○○
    於萌生殺害乙○○犯意前恫嚇：「你們要我死，我就要你們
    沒命」等語之危險行為，雖未據公訴人予以起訴，然此部分
    應為應為其殺人未遂之實害行為所吸收，不另論罪，被告丙
    ○○此部分之恐嚇犯行，雖未據公訴人予以起訴，然此部分
    與被告丙○○下手實施之殺人未遂犯行，有吸收犯之裁判上
    一罪關係，本院自得併予審理。
四、原審認被告罪證明確，予以論罪科刑，固非無見，惟查(一)原
    審於事實欄內已有敘及被告丙○○於萌生殺害乙○○犯意前
    恫嚇：「你們要我死，我就要你們沒命」等語之行為，卻未
    說何以得就此部分併予審理，且亦未敘明不另論罪之理由，
    自有未洽。(二)該把塑膠製剪刀為被告丙○○自其家中屋內所
    取得，應係被告所有，亦據證人乙○○於偵中陳明（偵查卷
    第53頁），且係供被告丙○○為本件犯罪所用之物，未依刑
    法第38條第1項第2款規定，予以沒收，復未敘有不予沒收之
    理由，亦有未合。被告提起上訴，辯稱其係誤傷被害人乙○
    ○，並無殺人犯意云云，固無理由，惟因原判決既有可議，
    自屬無可維持，爰由本院撤銷改判，爰審酌被告與被害人為
    夫妻關係，僅因細故與被害人發生爭執即對被害人暴力相向
    ，被害人與證人楊全一為免被告再施暴力以對講機電話線綑
    綁被告，被告掙脫後竟持鐵質剪刀起意刺殺被害人，下手部
    位為人體之重要部位頸部，且造成被害人靜脈、肌肉斷裂，
    下手力道非輕，被害人經緊急送醫診治後始倖免於難，雖被
    害人於原審審理時已表示願意原諒被告，然於本院中亦證述
    被告丙○○仍無改過悔悟之意等語，兼衡被告犯後對其所為
    託詞係不小心劃到被害人或避重就輕辯稱不知何以刺到被害
    人云云，態度普通等一切情狀，量處如主文第2項所示之刑
    。
五、扣案之鐵質剪刀一把，係被告所有，業據被告坦認無訛，且
    為供本件刺殺被害人所用之物，另該把塑膠製剪刀為被告丙
    ○○自其家中屋內所取得，應係被告所有，亦據證人乙○○
    於偵中陳明（偵查卷第53頁），亦係供被告丙○○為本件犯
    罪所用之物，雖未扣案，並無證據證明業經滅失，均應依刑
    法第38條第1項第2款規定，予以沒收，
據上論斷，應依刑事訴訟法第369條第1項前段、第364條、第299
條第1項前段，刑法第271條第2項、第1項、第26條前段、第38條
第1項第2款，判決如主文。
本案經檢察官呂文忠到庭執行職務。
中    華    民    國    95    年    4     月    25    日
                  刑事第十九庭  審判長法  官  林堭儀
                                      法  官  宋  祺
                                      法  官  蔡明宏
以上正本證明與原本無異。
如不服本判決，應於收受送達後十日內向本院提出上訴書狀，其
未敘述上訴之理由者並得於提起上訴後十日內向本院補提理由書
（均須按他造當事人之人數附繕本）。
                                      書記官  陳建邦
中    華    民    國    95    年    4     月    25    日
附錄：本案論罪科刑法條全文
刑法第271條
殺人者，處死刑、無期徒刑或 10 年以上有期徒刑。
前項之未遂犯罰之。
預備犯第 1 項之罪者，處 2 年以下有期徒刑。


司法院資訊處製作；財團法人民間司法改革基金會備份。
